臺灣臺南地方法院新市簡易庭民事判決
110年度新簡字第237號
原      告  中國信託商業銀行股份有限公司


法定代理人  利明献  


被      告  鄭郭梅花
            鄭金生  

上列當事人間請求代位分割遺產事件，本院於民國110年8月13日
言詞辯論終結，判決如下：
    主      文
被代位人鄭英忠與被告應就被繼承人鄭正治所遺如附表一編號1
、2所示之遺產辦理繼承登記。
被代位人鄭英忠與被告應就被繼承人鄭正治所遺如附表一所示之
遺產，按如附表二所示之應繼分比例分割為分別共有。
訴訟費用由兩造依附表三所示之訴訟費用負擔比例負擔。
    事實及理由
壹、程序事項
一、按訴狀送達後，原告不得將原訴變更或追加他訴，但有下列
    各款情形之一者，不在此限：二、請求之基礎事實同一者三
    、擴張或減縮應受判決事項之聲明者。五、訴訟標的對於數
    人必須合一確定時，追加其原非當事人之人為當事人者，民
    事訴訟法第255條第1項第2、3、5款分別定有明文。原告於
    判決確定前，得撤回訴之全部或一部。但被告已為本案之言
    詞辯論者，應得其同意，民法第262條第1項定有明文。又按
    分割公同共有遺產，係以公同共有之財產為訴訟標的，法律
    關係之性質必須合一確定，此為固有必要共同訴訟，故非公
    同共有人全體或得其他公同共有人全體之同意起訴或被訴，
    則欠缺當事人適格（最高法院41年台上字第170號判例參照
    ）。再按請求分割遺產之訴，其訴訟標的對於全體共有人（
    即繼承人）必須合一確定，雖屬固有必要共同訴訟，原應由
    同意分割之繼承人起訴，並以反對分割之其他繼承人全體為
    共同被告，當事人適格始無欠缺，惟債權人基於民法第242
    條規定，乃代位行使債務人之權利，自無再以被代位人（即
    債務人）列為共同被告之餘地（最高法院64年度第5次民庭
    庭推總會會議決定㈠、臺灣高等法院暨所屬法院102年法律座
    談會民事類提案第5號研討結果參照）。
二、本件原告起訴請求代位分割遺產，原聲明為：㈠鄭英忠與被
    告就被繼承人鄭正治所遺如附表一編號1至2所示之遺產，辦
    理繼承登記；㈡鄭英忠與被告就被繼承人鄭正治所遺如附表
    一所示之遺產，按附表二所示之應繼分比例分割為分別共有
    （見新司簡調卷第13頁），嗣於民國110年5月28日具狀撤回
    對鄭英忠之起訴，改列其為受告知人，並更正聲明為：㈠被
    代位人鄭英忠與被告就被繼承人鄭正治所遺如附表一編號1
    至2所示之遺產，辦理繼承登記；㈡被代位人鄭英忠與被告就
    被繼承人鄭正治所遺如附表一所示之遺產，按附表二所示之
    應繼分比例分割為分別共有等語（見本院卷第21頁）。經核
    原告具狀撤回對鄭英忠之起訴，因鄭英忠尚未對本案為言詞
    辯論，且原告既以債權人之地位，代位鄭英忠請求辦理繼承
    登記及分割遺產，自無以被代位人為共同被告之必要，即應
    撤回對鄭英忠之起訴，方屬適法。故參諸前揭法條規定及判
    例意旨，原告上開訴之變更、撤回，均應准許。
三、被告經合法通知，均未於言詞辯論期日到場，核無民事訴訟
    法第386條所列各款情形，爰依原告之聲請，由其一造辯論
    而為判決。
貳、實體事項：
一、原告主張：被代位人即債務人鄭英忠因積欠原告新臺幣（下
    同）180,379元及利息、違約金尚未清償（下稱系爭債權）
    ，而鄭英忠之父鄭正治前於106年7月23日死亡，遺有如附表
    一所示之遺產（下稱系爭遺產），嗣由鄭英忠及被告做成遺
    產分割協議，約定由被告鄭郭梅花單獨取得如附表一編號1
    至2所示之遺產，惟上開遺產分割方式及登記，業經原告提
    起訴訟並經本院新市簡易庭109年度新簡字第557號民事判決
    ，撤銷分割繼承登記之行為並塗銷登記確定在案，原告亦循
    上開判決將如附表一編號1至2所示之遺產回復登記至鄭正治
    名下，現由鄭英忠及被告等人繼承而為公同共有，惟因鄭英
    忠與被告均為鄭正治之法定繼承人，亦未聲請拋棄繼承，然
    其等迄未就如附表一編號1至2所示之遺產辦理繼承登記，且
    因鄭英忠怠於行使其對於系爭遺產請求分割之權利，致原告
    對於鄭英忠之債權無從滿足，原告為保全系爭債權之必要，
    爰依民法第242條及同法第1164條之規定，提起本件訴訟，
    本於債權人之地位代位請求鄭英忠與被告應就如附表一編號
    1至2所示之遺產辦理繼承登記，並請求按如附表二所示之應
    繼分比例分割系爭遺產為分別共有。並聲明：如主文第1、2
    項所示。
二、被告未於言詞辯論期日到場，亦未提出書狀作任何聲明或
    陳述。 
三、得心證之理由：
　㈠按同一順序之繼承人有數人時，按人數平均繼承，但法律另
    有規定者，不在此限；繼承人得隨時請求分割遺產，民法11
    41條、第1164條前段分別定有明文。又債務人怠於行使其權
    利時，債權人因保全債權，得以自己名義行使其權利，亦為
    同法第242 條前段所明定。另請求法院裁判分割遺產之形成
    權，性質上並非專屬於繼承人之權利，故繼承人有怠於行使
    該形成權時，該繼承人之債權人非不得代位行使之。再因繼
    承、強制執行、徵收、法院之判決或其他非因法律行為，於
    登記前已取得不動產物權者，應經登記，始得處分其物權，
    民法第759 條業有明文。是以，分割共有物既係對於物之權
    利有所變動，即屬處分行為之一種，故凡因繼承於登記前已
    取得不動產物權者，其取得雖受法律之保護，不以其未經繼
    承登記而否認其權利，但繼承人如欲分割其因繼承而取得公
    同共有之遺產，依民法第759 條規定，自應先經繼承登記始
    得為之，且為求訴訟經濟，當事人以一訴請求辦理繼承登記
    後再為分割，應無不可。
　㈡原告主張之事實，業據其提出系爭系爭債權之債權憑證、遺
    產稅免稅證明書、鄭正治之繼承系統表、戶籍謄本、如附表
    一編號1至2所示遺產之土地及建物登記第一類謄本等資料為
    證（見新司簡調卷第27頁至第29頁、第43頁至第45頁、第65
    至第69頁），而被告均於相當時期受合法通知，既未於言詞
    辯論期日到場，亦未提出書狀加以爭執，依民事訴訟法第28
    0條第1項、第3項規定，應堪認原告前揭主張為真實，則鄭
    英忠與被告共同繼承系爭遺產迄未分割，堪認確有怠於行使
    其請求分割遺產之權利，參以系爭遺產未見有依法律規定或
    依契約訂定不得分割之情形，則原告主張為保全債權，以一
    訴請求鄭英忠與被告應就如附表一編號1至2所示之遺產辦理
    繼承登記及代位請求分割系爭遺產，自無不合，應予准許。
　㈢又按法院選擇遺產分割之方法，固可由法院自由裁量，不受
    當事人聲明之拘束，但仍應具體斟酌公平原則、各繼承人之
    利害關係、遺產之性質及價格、利用價值、經濟效用、經濟
    原則及使用現狀、各繼承人之意願等相關因素，以為妥適之
    判決。系爭遺產為被告公同共有，原告為消滅公同共有關係
    ，使成分別共有，核屬分割遺產之方法之一。本院審酌本件
    原告代位鄭英忠提起本件訴訟之目的，應僅為求得將鄭英忠
    分得之遺產聲請強制執行，是依系爭遺產共有情形、經濟效
    用及兩造利益等情事，認其分割方法為由被告按各自應繼分
    比例分割為分別共有，其等於分割後就各自分得之應有部分
    得自由單獨處分、設定負擔，尚不至於過度變更系爭遺產現
    況，且對被告而言並無不利，應屬適當。
四、綜上所述，原告依民法第242條及同法第1164條規定，請求
    被告與鄭英忠就如附表一編號1至2所示之遺產辦理繼承登記
    ，並就系爭遺產按如附表二所示之應繼分比例分割為分別共
    有，均有理由，應予准許。
五、末按分割遺產之訴，係固有必要共同訴訟，繼承人全體既因
    本件訴訟而得解消繼承就被繼承人鄭正治所遺留遺產之公同
    共有關係，皆受有利益，自應由鄭英忠與被告各按如附表三
    所示之訴訟費用負擔比例負擔（原告之債務人鄭英忠應分擔
    部分即由原告負擔之），方屬公允，附此敘明。
六、訴訟費用負擔之依據：民事訴訟法第80條之1、第85條第1項
    前段。 
中　　華　　民　　國　     110   　年　　9　 　月   　10
    　日
　　　　　　　　　新市簡易庭     法       官   施志遠
以上正本係照原本作成。
如不服本判決，應於判決送達後20日內，向本院提出上訴狀並表
明上訴理由（須附繕本）。如委任律師提起上訴者，應一併繳納
上訴審裁判費。
中　　華　　民　　國　  110  　年　　9　　月　　10  　日
             　                                           書 記 官  李慈容
             　                                          
【附表一】：　　　　　 （金額均為新臺幣）   編號 遺產內容 公同共有之權利範圍 1 臺南市○○區○○段000地號土地 全部 2 臺南市○○區○○段000○號即臺南市○○區○○路000巷0弄0號房屋 全部 3 郵局存款61,743元 全部 4 三信大灣分社存款20,226元 全部 5 有限責任臺南第三信用合作社20股 全部 

【附表二】：   編號 繼承人姓名 應繼分比例 1 鄭英忠 1/3 2 鄭郭梅花 1/3 3 鄭金生 1/3 

【附表三】：   編號 應負擔之當事人姓名 訴訟費用負擔比例 1 原告 1/3 2 鄭郭梅花 1/3 3 鄭金生 1/3